臺灣屏東地方法院刑事判決　　　　　　　　　　　　　九十三年度訴字第三九五號
　　公　訴　人　臺灣屏東地方法院檢察署檢察官
　　被　　　告　乙○○
右列被告因案件，經檢察官提起公訴（九十三年度偵字第一八七四號），本院判決如
左：
     主  文
乙○○無罪。
     理  由
一、公訴意旨略以：乙○○係屏東縣恆春鎮鎮公所政風室主任，甲○○係屏東縣政府
    政風室主任。緣乙○○因前於民國九十二年六月二十七日遭屏東縣政府以抗拒首
    長合法之指示，導致延宕恆春鎮辦公室改善工程進行等由，以政行字第０九二Ｎ
    ００Ｕ0000000號人事獎懲令懲處申誡二次，而對甲○○懷恨在心，為使
    甲○○受刑事或懲戒處分，明知甲○○僅因其任職政風人員期間，有許多其檢舉
    他人或其不服考績評等而申訴之資料，而曾對其表示要好自為之，才有升遷希望
    之語，並未曾向其表示尚有許多有關其之忠誠資料仍繼續在縣政府內，並未銷燬
    等語，竟於九十二年七月二十三日向法務部陳定南部長投書檢舉「上級長官屏東
    縣政府政風室主任，嗜煙如命，平時不分春秋季節，均以長袖白襯衫衣穿著，人
    家都穿短衫，他卻特別，顯得與人家不同，長相兇狠，大家都怕他，少年得志，
    一天到晚搶績效，要求鄉鎮公所稽核業務，因為稽核工作太密集且重覆，顯有擾
    民之虞。報告部長：據侯主任向本人講，本人留在縣政府忠誠資料均未燒，還繼
    續保留，請部長救命吧」、於九十二年八月二十六日向監察院投書檢舉「政風人
    員也是公務員，在八十二年左右，為避免白色恐怖瀰漫在公務機關，通令將公教
    忠誠考核資料全部全數燒毀，只保留單純人事資料，屏東縣政府政風室迄今均未
    處理銷毀，令在職人員擔憂，且本案均由現任長官侯主任親自告知，顯然已違反
    銷毀忠誠資料之政策」，事經法務部政風司派員調查結果，發現甲○○並未有如
    乙○○所舉發之情事後，始知上情，因認被告涉有刑法第一百六十九條第一項之
    誣告罪嫌云云。
二、按犯罪事實應依證據認定之，無證據不得推定其犯罪事實，不能證明被告犯罪者
    ，應諭知無罪之判決，刑事訴訟法第一百五十四條第二項、第三百零一條分別定
    有明文。又按刑事訴訟法上所謂認定犯罪事實之證據，係指足以認定被告確有犯
    罪行為之積極證據而言，如未能發現相當證據或證據不足以證明，自不能以推測
    或擬制之方法，以為裁判基礎。又認定不利於被告之事實，須依積極證據，苟積
    極證據不足為不利被告之認定時，即應為有利於被告之認定，更不必有何有利之
    證據，最高法院三十年上字第八一六號判例足資參照。再按「刑法第一百八十條
    第一項之誣告罪，以意圖他人受刑事或懲戒處分，向該管公務員誣告為構成要件
    ，故該項犯罪，不特須指出其具體事實，足以使人受刑事或懲戒處分，且須明知
    其為虛偽，具有故意構陷之情形始能成立，如對於事實有所誤認，即缺乏此種意
    思條件，自難令負誣告責任。」、「誣告罪之成立以意圖他人受刑事處分或懲戒
    處分，而為虛偽之告訴告發報告者為要件。所謂虛偽係指明知無此事實故意捏造
    而言，若告訴人誤認有此事實或以為有此嫌疑，自不得指為虛偽，即難科以本罪
    。」、「誣告罪之成立，須其申告內容完全出於憑空捏造，若所告尚非全然無因
    ，衹因缺乏積極證明致被誣告人不受訴追處罰者，尚難遽以誣告論罪。」復有最
    高法院二十二年上字第三三六八號、四十年台上字第八八號及四十三年台上字第
    二五一號判例可資參照。綜上可知，所謂虛構事實，係指明知無此事實，而故意
    捏造者而言，是如若出於誤信、誤解、誤認或懷疑有此事實，或對其事實誇大其
    詞，或資為其訟爭上之攻擊或防禦方法，或其目的在求判明是非曲直者，均不得
    謂屬誣告。是誣告罪之成立，係以告訴人所訴被訴人之事實必須完全出於虛構為
    要件，若有出於誤會或懷疑有此事實而為申告，以致不能證明其所訴之事實為真
    實，縱被訴人不負刑責，而告訴人本缺乏誣告之故意，亦難成立誣告罪名。
三、公訴人認被告涉犯誣告罪嫌，係以陳情書二紙、訪談紀錄筆錄一份，及證人甲○
    ○之證述為其主要論據。訊據被告堅詞否認有何誣告之犯行，辯稱：其並無誣告
    之意思，其因聽甲○○說其資料一大堆，別人都沒有，才會因此懷疑甲○○還保
    有忠誠資料，所以才向法務部反應本單位缺失情形，請其改進及導正，而其向監
    察院陳情是建議其可以派員督促改善，故其所為只是依據政風機構人員設置條例
    第五條第四項為職務上行為等語。經查：
(一)、被告乙○○就忠誠資料是否燒毀一事，於九十二年七月二十三日向法務部陳定南
    部長投書，其上內容載有：「上級長官屏東縣政府政風室主任，嗜煙如命，平時
    不分春秋季節，均以長袖白襯衫衣穿著，人家都穿短衫，他卻特別，顯得與人家
    不同，長相兇狠，大家都怕他，少年得志，一天到晚搶績效，要求鄉鎮公所稽核
    業務，因為稽核工作太密集且重覆，顯有擾民之虞。報告部長：據侯主任向本人
    講，本人留在縣政府忠誠資料均未燒，還繼續保留，請部長救命吧」；另於九十
    二年八月二十六日向監察院投書，其上內容載有：「政風人員也是公務員，在八
    十二年左右，為避免白色恐怖瀰漫在公務機關，通令將公教忠誠考核資料全部全
    數燒毀，只保留單純人事資料，屏東縣政府政風室迄今均未處理銷毀，令在職人
    員擔憂，且本案均由現任長官侯主任親自告知，顯然已違反銷毀忠誠資料之政策
    」，業經被告自承在卷，且有陳情書及聲請書二紙在卷可稽（九十二年度他字第
    七五八號卷第四頁至第八頁），是此部分之事實，應可認定。
(二)、被告向法務部及監察院投書所提及之忠誠資料，早已於被告投書前依規定銷毀，
    有法務部政風司中華民國九十二年十一月十九日政視字第０九二一一一九八０二
    號函覆在卷可參（同上偵查卷第一頁），是被告向法務部及監察院所陳情及聲請
    時是否有明知無此事實，而故意捏造者之使人受刑事處分或懲戒處分之意圖，即
    為本件首應審究者。
(三)、被告曾因業務上處理問題，遭受他人檢舉，致多人曾向證人即被告之直屬長官甲
    ○○反應不滿，恆春鎮鎮長並有正式公文書去函告知，證人甲○○因此不只一次
    告誡被告，並告訴被告其曾接獲很多別人反應不滿之資料，相關被告的資料很多
    ，要好自為之，對前程才有幫助一節，業經證人甲○○於本院審理時證述：在其
    任內被告曾因業務上處理不當的問題，接受過其告誡不只一次，被告發生的事情
    蠻多的，地方人士、鎮長、老同仁均有反應，所以被告的資卷在檔案室是蠻多的
    ，是有關於被告對考績不滿、處理不當等，別人對被告的檢舉及陳情也是都在他
    的資卷裡面，因被告想要升遷，其曾跟他說過類似他的資料很多，要好自為之，
    對前程才有幫助的話等語明確（本院卷第三六至第三七頁），是證人甲○○確曾
    親自告知被告其資料很多，需好自為之的言語，應堪認定。
(四)、又被告前開陳情所提及之忠誠資料，係記述某人何時何地發生何事，與人事單位
    考核資料雖為分別的紀錄，但是兩種資料會有重複，是在忠誠資料未銷毀前，相
    關公務員遭陳情之資料，亦會在忠誠資料中一情，亦經證人甲○○證述在卷（本
    院卷第三八頁），是被告既曾多次遭他人向其上級長官反應業務上處理不當的事
    ，並經他人提出相關書面資料檢舉及陳情，則在忠誠資料未銷毀前，被告遭檢舉
    及陳情之資料均在忠誠資料之範圍內，應可認定。參以證人甲○○確曾告知被告
    其資料很多，要好自為之等詞，就被告而言，其主觀上懷疑相關忠誠資料並未遭
    銷毀一事，自有跡可尋，尚難謂明知無該事實，而故為虛構捏造。而被告陳情書
    及聲請書之內容所載「報告部長：據侯主任向本人講，本人留在縣政府忠誠資料
    均未燒，還繼續保留，請部長救命吧」、「且本案均由現任長官侯主任親自告知
    ，顯然已違反銷毀忠誠資料之政策」等詞，雖經法務部政風司查明並非實在，且
    被告亦自承證人甲○○並未親自告知其忠誠資料並未銷毀一事，故堪認其陳情及
    聲請內容有誇大及不實之處，然其主觀上既係出於誤信、誤解、誤認而懷疑有此
    事實，即難認其主觀上有出於使人受刑事處分或懲戒處分之意圖，而虛構事實誣
    陷他人之誣告故意。況忠誠資料有無銷毀一事，客觀上而言，係一明確之事實，
    被告所去函陳情、聲請之法務部及監察院只需派員調查，即可確實得知事實之真
    相，而被告身為政風人員，亦必深知法務部必然就此為調查，如其確知忠誠資料
    已銷毀，應無故意以此向法務部及監察院陳情之理，蓋其陳情之內容一查即明，
    顯無構陷成功之可能，此亦足佐證被告上揭陳情書及聲請書之內容係出於主觀之
    懷疑。綜上所述，被告並無虛構此事實之必要，是被告所為實與誣告之要件有間
    ，難認其有何虛構事實之行為及藉此誣告甲○○之故意。
(五)、綜上所述，被告被訴誣告之罪嫌尚屬不能證明，此外，復查無其他積極證據足資
    認定被告有何公訴人所指之誣告犯行，依前揭法條規定及說明，自應為被告無罪
    之諭知。
據上論斷，應依刑事訴訟法第三百零一條第一項，判決如主文。
本案經檢察官何克昌到庭執行職務。
中      華      民      國      九十三      年      八    月    二十四  日
                                      臺灣屏東地方法院刑事第三庭
                                          審判長法  官  蔡國卿
                                                法  官  楊萬益
                                                法  官  柯雅惠
右正本證明與原本無異。
如不服本判決應於收受本判決送達後十日內向本院提出上訴書狀，其未敘述上訴理由
者，並得於提起上訴後十日內向本院補提理由書狀（均須按他造當事人之人數附繕本
 ）「切勿逕送上級法院」
                                          書記官   葉祝君
中      華      民      國      九十三      年      八    月    二十四  日
